【裁判字號】    98,家上,175
【裁判日期】    980929
【裁判案由】    離婚
【裁判全文】
臺灣高等法院民事判決                 98年度家上字第175號
上  訴  人  乙○
被上訴人    甲○○（原名施素蘭）
                        471巷22號
上列當事人間請求離婚事件，上訴人對於中華民國98年5月5日臺
灣桃園地方法院98年度婚字第24號第一審判決提起上訴，本院於
中華民國98年9月15日言詞辯論終結，判決如下：
    主    文
上訴駁回。
第二審訴訟費用由上訴人負擔。
    事實與理由
一、本件上訴人經合法通知，未於言詞辯論期日到場，核無民事
    訴訟法第386條所列各款情形，爰依被上訴人之聲請，由其
    一造辯論而為判決。
二、本件上訴人起訴主張：兩造於民國（下同）50年6月30日結
    婚，約定夫從妻隨，婚後感情初尚融洽，不料被上訴人於80
    年間將戶口遷出，離家出走，至今已17年未履行同居義務，
    且聲請核發通常保護令達4次，顯係惡意遺棄上訴人在繼續
    狀態中，為此爰依民法第1052條第1項第5款之規定，請求判
    決兩造離婚等語。並聲明：請准上訴人與被上訴人離婚。
三、被上訴人則以：被上訴人係因上訴人拒絕給付生活費，迫於
    無奈下返回彰化娘家替人作衣服謀生，被上訴人搬至彰化後
    ，上訴人亦不時至被上訴人彰化住處與被上訴人同住，期間
    曾多次對被上訴人施暴，被上訴人因不堪上訴人之家庭暴力
    行為，而向台灣彰化地方法院（下稱彰化地院）聲請核發通
    常保護令。被上訴人幾乎每月均有返回中壢住處，但上訴人
    一直找被上訴人麻煩，還破壞門鎖，不讓被上訴人居住。97
    年及98年過年被上訴人均有返回中壢住處，然上訴人卻故意
    前往彰化及大陸地區，不與被上訴人同住，被上訴人並無惡
    意遺棄上訴人之行為等語，資為抗辯。
四、原審判決駁回上訴人之訴，上訴人不服提起上訴，其上訴聲
    明為：(一)原判決廢棄。(二)准上訴人與被上訴人離婚。被上訴
    人答辯聲明為：上訴駁回，第二審訴訟費用由上訴人負擔。
五、按夫妻之一方，以惡意遺棄他方在繼續狀態中者，他方得向
    法院請求離婚，民法第1052條第1項第5款固定有明文。然民
    法第1052條第1項第5款所謂以惡意遺棄他方，係指夫或妻無
    正當理由，不盡同居之義務而言，不僅須有違背同居義務之
    客觀事實，並須有拒絕同居之主觀情事始為相當，妻與夫失
    和歸寧居住，久未返家，如僅因夫迄未過問而出此，別無拒
    絕同居之主觀情事，尚難謂為惡意遺棄（最高法院39年度台
    上字第415號、40年台上字第91號判例意旨參照）。本件上
    訴人主張兩造為夫妻關係，現婚姻關係存續中，被上訴人於
    80年間搬至彰化娘家居住等事實，有兩造戶籍謄本在卷可稽
    （見原審卷第28、29頁），並為兩造所不爭執，自堪信為真
    實。至上訴人主張被上訴人惡意遺棄，則為被上訴人所否認
    。查被上訴人固自80年間自兩造住處遷出，返回彰化娘家居
    住，然上訴人自承被上訴人搬走後會不定期與其聯絡，且偶
    會返回中壢住處，98年過年期間被上訴人確有回家，兩造分
    居後，上訴人亦會至被上訴人彰化住處與被上訴人同住，且
    有在彰化種菜，以前就是中壢、彰化兩邊住等語（見原審卷
    第37、39頁），足見被上訴人搬至彰化後，仍偶與上訴人在
    中壢或彰化住處共同生活，被上訴人並無拒絕與上訴人同居
    之主觀情事，與民法第1052條第1項第5款所謂之惡意遺棄，
    即屬有間。
六、又上訴人曾多次對被上訴人實施家庭暴力，經彰化地院核發
    下列通常保護令：(一)於90年10月8日核發90年度家護字第286
    號通常保護令，命上訴人不得對被上訴人實施身體及精神上
    不法侵害之行為，不得直接或間接對於被上訴人為騷擾之聯
    絡行為，應最少遠離被上訴人住處100公尺，保護令之有效
    期間為8月。(二)於92年8月15日核發92年度家護字第284號通
    常保護令，命上訴人不得對被上訴人實施身體及精神上不法
    侵害之行為，不得直接或間接對於被上訴人為騷擾之聯絡行
    為，應在92年9月10日前遷出被上訴人住所，並遠離被上訴
    人住處至少100公尺，保護令之有效期間為1年。(三)於93年12
    月21日核發93年度家護字第724號通常保護令，命上訴人不
    得對被上訴人實施身體及精神上不法侵害之行為，不得直接
    或間接對於被上訴人為騷擾之聯絡行為，應最少遠離被上訴
    人住處及工作場所100公尺，保護令之有效期間為1年。(四)於
    95年1月27日核發94年度家護聲字第28號通常保護令，命上
    訴人不得對被上訴人實施身體及精神上不法侵害之行為，不
    得直接或間接對於被上訴人為騷擾之聯絡行為，應遠離被上
    訴人住處及工作場所至少100公尺，保護令之有效期間為1年
    。(五)於96年10月27日核發96年度家護字第441號通常保護令
    ，命上訴人不得對被上訴人實施身體及精神上不法侵害之行
    為，不得直接或間接對於被上訴人為騷擾之聯絡行為，應遠
    離被上訴人住處至少50公尺，保護令之有效期間為1年。(六)
    於97年11月28日核發97年度家護聲字第25號通常保護令，命
    上訴人不得對被上訴人實施身體及精神上不法侵害之行為，
    不得直接或間接對於被上訴人為騷擾之聯絡行為，應遠離被
    上訴人住處至少50公尺，保護令之有效期間為1年等情，有
    上開通常保護令在卷可參（見原審卷第68至80頁）。而上訴
    人因違反上開92年度家護字第284號、93年度家護字第724號
    及96年度家護字第441號通常保護令，犯有家庭暴力防治法
    第50條之違反保護令罪，經彰化地院先後以93年度易字第
    238號刑事判決、95年度簡上字第40號刑事判決及98年度簡
    上字第17號刑事判決判處有期徒刑4月、4月及5月確定，亦
    有上開刑事判決書在卷足憑（見原審卷第58至67頁），足見
    上訴人確有對被上訴人實施家庭暴力之慣行，且上開保護令
    均命上訴人遠離被上訴人之住居所，則被上訴人未與上訴人
    同居，客觀上亦難認被上訴人有何違背同居義務之事實，顯
    與民法第1052條第1項第5款所謂惡意遺棄之要件不符，上訴
    人主張被上訴人惡意遺棄，並依民法第1052條第1項第5款之
    規定訴請離婚，即非有據。
七、綜上所述，本件上訴人主張被上訴人惡意遺棄，為不足採，
    被上訴人抗辯並無惡意遺棄上訴人，則屬可信。從而，上訴
    人依民法第1052條第1項第5款，請求准許上訴人與被上訴人
    離婚，為無理由，不應准許。原審為上訴人敗訴之判決，並
    無不合。上訴意旨指摘原判決不當，求予廢棄改判，為無理
    由，應予駁回。
八、本件事證已臻明確，兩造其餘之攻擊防禦方法及所提證據，
    經審酌後認均無礙判決之結果，爰不予一一論述。
九、據上論結，本件上訴為無理由，依民事訴訟法第449條第1項
    、第78條、第463條、第385條第1項前段，判決如主文。
中    華    民    國    98    年    9     月    29    日
                    民事第三庭
                        審判長法  官  林敬修
                              法  官  吳青蓉
                              法  官  張靜女
正本係照原本作成。
如不服本判決，應於收受送達後20日內向本院提出上訴書狀，其
未表明上訴理由者，應於提出上訴後20日內向本院補提理由書狀
（均須按他造當事人之人數附繕本）上訴時應提出委任律師或具
有律師資格之人之委任狀；委任有律師資格者，另應附具律師資
格證書及釋明委任人與受任人有民事訴訟法第466條之1第1項但
書或第2項（詳附註）所定關係之釋明文書影本。
中    華    民    國    98    年    9     月    30    日
                              書記官  張淑芬
附註：
民事訴訟法第466條之1（第1項、第2項）：
對於第二審判決上訴，上訴人應委任律師為訴訟代理人。但上訴
人或其他法定代理人具有律師資格者，不在此限。
上訴人之配偶、三親等內之血親、二親等內之姻親，或上訴人為
法人、中央或地方機關時，其所屬專任人員具有律師資格並經法
院認為適當者，亦得為第三審訴訟代理人。

司法院資訊處製作；財團法人民間司法改革基金會備份。
